---
title: "Patrones geográficos de riqueza de especies"
author: Fabricio Villalobos
institute: Instituto de Ecología, A.C. - INECOL
format:
  revealjs:
    theme: curso_styles.scss
editor_options: 
  chunk_output_type: console
---


## Áreas de distribución y patrones geográficos de riqueza

> "To do science is to search for repeated patterns, not simply to accumulate facts" R. MacArthur


-   A partir de las distribuciones geográficas de las especies es posible describir y evaluar diferentes patrones de biodiversidad que emergen cuando estudiamos conjuntos de especies (y no a nivel indivual)

## Áreas de distribución y patrones geográficos de riqueza

-   En este ejercicio veremos cómo usar las distribuciones de las especies (polígonos, como los que generamos en el ejercicio anterior) para generar el patrón geográfico de riqueza de especies


## 

Los datos (polígonos) son del orden PRIMATES (MAMMALIA) obtenidos de la [IUCN](https://www.iucnredlist.org/)

## Paquetes necesarios:

```{r}
#| eval: true
#| echo: true
#| message: false
#| warning: false

library(letsR)
library(sf)
library(ggplot2)
library(viridisLite)
library(tmap)
library(here)
```

# letsR (Vilela & Villalobos 2015 MEE)

## 

Cargar los polígonos de las especies de interés (shapefiles en su carpeta de trabajo)

```{r}
#| eval: true
#| echo: true
primates_maps <- st_read(here("dados","primates_maps.shp"))

```

. . .

Conocer el dominio ("extent") de los datos, para usarlo después en la delimitación del espacio (geográfico) de trabajo

```{r}
#| eval: true
#| echo: true
st_bbox(primates_maps)
```


## 

Crear una matriz de presencia-ausencia a partir de los polígonos

```{r}
#| eval: true
#| echo: true
primates.pam <- lets.presab(primates_maps, xmn = -100,xmx = 141, ymn = -35, ymx = 42, resol=1, count=T)
```

## ¿Cómo se ve el patrón geográfico?

. . .

```{r}
#| eval: true
#| echo: true
plot(primates.pam)
```

## 

¿Qué tiene el objeto que se graficó?

```{r}
#| eval: true
#| echo: true
primates.pam$Richness_Raster
```

## 

Vamos a verlo en `ggplot`

. . .

Primero, convertimos el raster en un `data.frame`

```{r}
#| eval: true
#| echo: true
rdf <- as.data.frame(primates.pam$Richness_Raster, xy=TRUE) #Convert raster to data.frame
names(rdf)[3] <- 'richness' #Name value column
head(rdf)
rdf2 <- rdf
rdf2[,3] <- ifelse(rdf[,3]==0,NA,rdf[,3])
head(rdf2)

```

## 

Ahora sí, lo graficamos

```{r}
#| eval: true
#| echo: true
ggplot(data = rdf2)+
  geom_raster(mapping=aes(x=x, y=y, fill=richness))+
  scale_fill_gradientn(colours= rev(inferno(10)), name='Richness')
```

##

¿Qué más podemos hacer con esto?

. . . 

Por ejemplo, relacionar el patrón de riqueza con alguna variable ambiental 

. . .

Carguemos una variable ambiental (temperatura máxima, que viene de [WorldClim](https://www.worldclim.org))
```{r}
#| eval: false
#| echo: true
temp <- rast(here("dados","bio1.bil"))

plot(temp)
```

##
```{r}
#| eval: true
#| echo: true
temp <- rast(here("dados","bio1.bil"))

plot(temp)
```

##

Ahora, podemos extraer ambos valores/variables de interés: riqueza y temperatura

¿Cómo?
. . . 
```{r}
#| eval: true
#| echo: true
library(dplyr)

primates.pam2 <- primates.pam2 <- as_tibble(primates.pam$Presence_and_Absence_Matrix)

primates.richness <- primates.pam2 %>% 
  mutate(richness=rowSums(primates.pam2[,-c(1:2)])) %>% 
  select(`Longitude(x)`,`Latitude(y)`,richness) %>% 
  filter(richness>0)


temp2 <- extract(temp, primates.pam2[,1:2])
  
```

##
Ahora ya podemos evaluar la relación entre riqueza y temperatura

```{r}
#| eval: true
#| echo: true

plot(primates.richness$richness~temp2$bio1)
  
```

. . .

```{r}
#| eval: true
#| echo: true

cor.test(temp2$bio1, primates.richness$richness, method="spearman")
  
```